ACORDAO-COMPLETO-2445154

ACÓRDÃO 8353/2021 ATA 17/2021 - PRIMEIRA CÂMARA

VISTOS, relatados e discutidos estes autos de ato de Reforma submetido à apreciação deste Tribunal para fins de registro, nos termos do inc. III do art. 71 da Constituição Federal de 1988, ato esse cadastrado e disponibilizado ao TCU por intermédio do Sistema e-Pessoal, na forma dos arts. 2º e 4º da Instrução Normativa TCU 78/2018,
ACORDAM os Ministros do Tribunal de Contas da União, reunidos em Sessão da 1ª Câmara, diante das razões expostas pelo Relator, em:
9.1. considerar, com fundamento no art. 260, § 5º, do Regimento Interno deste Tribunal, prejudicado o ato nº 121918/2019 (peça 2) , atinente à concessão de reforma a Aurino José Guedes de Oliveira, tendo em vista a perda de seu objeto; e
9.2. dar ciência desta deliberação à Diretoria de Administração de Pessoal do Comando da Aeronáutica.

Pessoal. Atos de Reforma da unidade emissora COMANDO DA AERONÁUTICA, enviados ao TCU pela unidade de controle interno Centro de Controle Interno da Aeronáutica para fins de análise e julgamento.

Primeira Câmara

Comando da Aeronáutica.

3. Interessado: Aurino José Guedes de Oliveira, CPF XXX.525.394-XX.

13.1. Ministros presentes: Walton Alencar Rodrigues (Presidente), Benjamin Zymler, Vital do Rêgo e Jorge Oliveira.
13.2. Ministros-Substitutos presentes: Augusto Sherman Cavalcanti (Relator) e Weder de Oliveira.

AUGUSTO SHERMAN

Cuidam os autos de ato de Reforma submetido à apreciação deste Tribunal para fins de registro, nos termos do inc. III do art. 71 da Constituição Federal de 1988, ato esse cadastrado e disponibilizado ao TCU por intermédio do Sistema e-Pessoal, na forma dos arts. 2º e 4º da Instrução Normativa TCU 78/2018.
2.	A unidade técnica, ao analisar os fundamentos legais da concessão bem como as informações prestadas pelo órgão do controle interno, lavrou a instrução constante da peça 4, adiante parcialmente transcrita, com eventuais ajustes de forma:
"INTRODUÇÃO
1. Trata-se de ato de reforma, submetido, para fins de registro, à apreciação do Tribunal de Contas da União (TCU) , de acordo com o art. 71, inciso III, da Constituição Federal.  O ato foi cadastrado e disponibilizado ao TCU por intermédio do Sistema e-Pessoal, na forma do art. 2º e 4º da Instrução Normativa TCU 78/2018.
2. O ato desse processo pertence às seguintes unidades:
2.1. Unidade emissora: COMANDO DA AERONÁUTICA.
2.2. Unidade cadastradora:  COMANDO DA AERONÁUTICA.
2.3. Subunidade cadastradora: DIRETORIA DE ADMINISTRAÇÃO DE PESSOAL - DIRAP.
EXAME TÉCNICO
Procedimentos aplicados
3. Os procedimentos para exame, apreciação e registro de atos de pessoal encontram-se estabelecidos na Instrução Normativa TCU 78/2018 e na Resolução TCU 206/2007. Essas normas dispõem que os atos de pessoal disponibilizados por meio do e-Pessoal devem ser submetidos previamente a críticas automatizadas, com base em parâmetros predefinidos.
4. As críticas das informações cadastradas na etapa de coleta do ato foram elaboradas e validadas levando-se em conta as peculiaridades de cada ato. Os itens verificados nessa etapa são inerentes a dados cadastrais, fundamentos legais, mapa de tempo, ficha financeira, assim como eventuais ocorrências de acumulação. Trata-se de verificações abrangentes, minuciosas e precisas e sem a necessidade de ação humana e, portanto, menos suscetível a falhas. As críticas aplicadas estão discriminadas no sistema, no Menu e-Pessoal, opção 'Crítica', que podem ser acessadas mediante concessão de perfil específico a servidores do TCU responsáveis pela análise.
5. Além das críticas automatizadas, há verificação humana adicional no caso de haver alertas do sistema ou informações não formatadas, como esclarecimentos do gestor ou do controle interno.  
6. As críticas também consideram os registros do Sistema Integrado de Administração de Recursos Humanos (Siape) . O Siape disponibiliza informações atualizadas sobre as parcelas que integram os proventos, diferentemente, portanto, do e-Pessoal, que informa as parcelas no momento do registro do ato. 
7. Essa confrontação com o Siape fornece uma visão atual e verdadeira da situação, o que permite descaracterizar irregularidades e inconsistências que, embora constantes do e-Pessoal, já foram corrigidas.
8. As verificações detectadas no ato encontram-se discriminadas na aba de pendências do ato no sistema e-Pessoal, bem como no espelho do ato contemplado por esta instrução.
Exame das Constatações
9. Ato: 121918/2019 - Interessado: AURINO JOSE GUEDES DE OLIVEIRA - CPF: XXX.525.394-XX
9.1. Parecer do Controle Interno: considerar o ato Legal.
9.2. Por intermédio de análises realizadas por esta Unidade Técnica no presente ato, não se constatou irregularidade que obste a chancela pela legalidade.
9.3. Encaminhamento do ato: 
9.3.1. Considerar LEGAL e conceder registro do ato de AURINO JOSE GUEDES DE OLIVEIRA.
CONCLUSÃO
10. A abrangência e a profundidade das verificações levadas a efeito fundamentam convicção de que o ato 121918/2019 pode ser apreciado pela legalidade, em razão de não terem sido encontradas irregularidades no ato, de acordo com o item Exame das Constatações desta instrução.
PROPOSTA DE ENCAMINHAMENTO
11. Ante o exposto, com fundamento no art. 71, inciso III, da Constituição Federal, no art. 1º, inciso V, e art. 39, incisos I e II, da Lei 8.443/1992, no art. 260 do Regimento Interno do Tribunal de Contas da União, propõe-se: 
11.1. Considerar LEGAL e conceder o registro do ato de AURINO JOSE GUEDES DE OLIVEIRA."
3.	Em seu pronunciamento regimental (peça 7) , o Ministério Público junto a esta Casa, neste ato representado pelo Procurador Sérgio Ricardo Costa Caribé, manifestou-se de acordo com as propostas apresentadas pela Sefip.
É o Relatório.

não há.

Procurador Sérgio Ricardo Costa Caribé.

PESSOAL. REFORMA. CONCESSÃO, QUANDO DE INVALIDEZ SUPERVENIENTE, DE NOVO BENEFÍCIO DE POSTO/GRADUAÇÃO SUPERIOR IMEDIATO, A MILITAR QUE JÁ SE ENCONTRAVA REFORMADO POR ATINGIR A IDADE LIMITE DE PERMANÊNCIA NA RESERVA REMUNERADA. VERIFICAÇÃO, DE TODO MODO, DA PERDA DE OBJETO DO ATO, EM FUNÇÃO DO FALECIMENTO DO INTERESSADO ANTES DA APRECIAÇÃO PELO TRIBUNAL. CIÊNCIA.

REFORMA (REFO)

Secretaria de Fiscalização de Integridade de Atos e Pagamentos de Pessoal e de Benefícios Sociais (Sefip).

Cuidam os autos de ato de Reforma submetido à apreciação deste Tribunal para fins de registro, nos termos do inc. III do art. 71 da Constituição Federal de 1988, ato esse cadastrado e disponibilizado ao TCU por intermédio do Sistema e-Pessoal, na forma dos arts. 2º e 4º da Instrução Normativa TCU 78/2018.
2.	Divirjo do entendimento uniforme da Sefip e do MP/TCU no que se refere ao mérito do ato de reforma de nº 121918/2019.
3.	No caso, identifico a presença de ilegalidade no ato de reforma por incapacidade do ex-militar Aurino José Guedes de Oliveira ora examinado, tendo em vista a constatação de que os proventos foram nele calculados com base em nova concessão do benefício de posto/graduação superior imediata (referido benefício já lhe havia sido outorgado por ocasião de sua passagem para a reserva) a instituidor que já fora reformado por atingir a idade-limite para permanência na reserva remunerada (ato esse considerado legal por meio do Acórdão 2161/2006-TCU-Primeira Câmara, relator Ministro Guilherme Palmeira) , situação que não encontra amparo no art. 110 da Lei 6.880/1980, conforme entendimento explicitado via Acórdão 2225/2019-TCU-Plenário, Relator Ministro Benjamin Zymler, e inúmeras deliberações posteriores (tais como, apenas para citar alguns exemplos, na 1ª Câmara os Acórdãos 5406/2021, Relator Ministro Walton Alencar Rodrigues, 6268/2021, Relator Ministro Benjamin Zymler, 6276/2021, Relator Ministro Vital do Rêgo, e 6608/2021, de minha relatoria, e na 2ª Câmara os Acórdãos 1657/2021, Relator Ministro Raimundo Carreiro, 4097/2021, Relator Ministro-Substituto Marcos Bemquerer Costa, 6316/2021, Relator Ministro-Substituto André Luís de Carvalho, e 6828/2021, Relator  Ministro Augusto Nardes) .
4.	Assim, o ato de reforma constante da peça 2 não poderia prosperar nos moldes em que foi concedido. De todo modo, contudo, identifico configurada, em relação ao ato, a hipótese de aplicação do art. 260, § 5º, do Regimento Interno desta Casa, no sentido de considerá-lo prejudicado, tendo em vista a cessação de seus efeitos financeiros, com a ocorrência do óbito do interessado em 18/11/2020 (peça 8) , antes que a concessão fosse apreciada pelo Tribunal. Caberá à Sefip, no caso de eventual cadastramento de ato de pensão instituída pelo ora interessado, averiguar se a irregularidade ora apontada também se faz ali presente.
5.	Destaco que o ato de concessão de reforma em questão foi disponibilizado ao TCU em 30/10/2019, portanto, há menos de 5 (cinco) anos, não lhe sendo aplicável, portanto, a nova orientação do STF consubstanciada no RE 636.553/RS.
	Diante do exposto, com as devidas vênias por divergir das conclusões das instâncias que me precederam, manifesto-me por que o Tribunal aprove o Acórdão que ora submeto à deliberação deste Colegiado.
TCU, Sala das Sessões, em 25 de maio de 2021.
AUGUSTO SHERMAN CAVALCANTI 
Relator